臺灣高等法院刑事判決
109年度原上訴字第138號
上  訴  人  臺灣桃園地方檢察署檢察官 
被      告  楊春樹



選任辯護人  陳永來律師
            魏雯祈律師
            嚴珮綺律師
被      告  林秀蘭




選任辯護人  盧建宏律師(法扶律師)
被      告  鳳慧子




選任辯護人  徐翊昕律師(法扶律師)
被      告  楊莉莉



選任辯護人  杜唯碩律師(法扶律師)
被      告  楊謝祥



選任辯護人  王彥迪律師(法扶律師)
被      告  楊聖玲



選任辯護人  周威君律師(法扶律師)
上列上訴人因被告等妨害投票案件，不服臺灣桃園地方法院108
年度原選訴字第5號，中華民國109年8月11日第一審判決（起訴
案號：臺灣桃園地方檢察署107年度選偵字第102號、第113號、
第115號），提起上訴，本院判決如下：
    主  文
上訴駁回。
    理  由
一、聲請簡易判決處刑意旨略以：被告乙○○為民國107年11月24
    日所舉辦之「107年地方公職人員選舉桃園市復興區第2屆區
    長及區民代表選舉」第2選區區民代表之參選人及當選人，
    其與被告甲○○、己○○、丙○○、戊○○、丁○○均
    明知桃園市復興區第2選區區民代表選舉為小區域選舉，以
    虛偽遷徙戶籍方式增加選舉權人，即足以影響選舉結果，且
    依公職人員選舉罷免法第15條第1項規定，在各該選舉區繼
    續居住4個月以上者，方取得各該選舉區之選舉人資格，然
    為求被告乙○○得以順利當選，被告乙○○竟分別與被告甲○○、
    己○○、丙○○、戊○○、丁○○共同基於意圖使特
    定候選人當選，以虛偽遷徙戶籍取得投票權而為投票之犯意
    聯絡，由被告乙○○分別以附表所示方式取得身分證、印章，
    並分別於附表所示之時間，前往桃園○○○○○○○○○，將被告己○○、丙○○、戊○○、丁○○（下稱被告己○○等4人）之戶籍，虛偽
    遷徙至桃園市○○區○○里0鄰○○○00號（下稱○○○00號），以此
    方式使其等取得前揭選舉之選舉權人資格。嗣被告己○○等4
    人均因此經戶政機關列入選舉人名冊，並於107年11月24日
    投票日，前往投票所領取選票及投票，使前揭區民代表選舉
    之投票發生不正確之結果。因認被告乙○○、甲○○、己○○、丙○○、戊○○、丁○○共同涉犯刑法第146條第2項之意圖使特定候
    選人當選，以虛偽遷徙戶籍取得投票權而為投票罪。
二、按犯罪事實之認定，係據以確定具體的刑罰權之基礎，自須
    經嚴格之證明，故其所憑之證據不僅應具有證據能力，且須
    經合法之調查程序，否則即不得作為有罪認定之依據。倘法
    院審理之結果，認為不能證明被告犯罪，而為無罪之諭知，
    即無前揭第154條第2項所謂「應依證據認定」之犯罪事實之
    存在；因此，同法第308 條前段規定，無罪之判決書只須記
    載主文及理由，而其理由之論敘，僅須與卷存證據資料相符
    ，且與經驗法則、論理法則無違即可，所使用之證據亦不以
    具有證據能力者為限，即使不具證據能力之傳聞證據，亦非
    不得資為彈劾證據使用。故無罪之判決書，就傳聞證據是否
    例外具有證據能力，本無須於理由內論敘說明（最高法院10
    0 年度台上字第2980號判決意旨參照）。本案被告乙○○、甲○○、己○○、丙○○、戊○○、丁○○（下稱被告乙○○等6人）被訴
    上開罪嫌，經本院認定犯罪均不能證明而為無罪諭知，依前
    開說明，毋庸論述所援引有關證據之證據能力，合先敘明。
三、按犯罪事實應依證據認定之，無證據不得認定犯罪事實；不
    能證明被告犯罪者，應諭知無罪之判決，刑事訴訟法第154
    條第2項、第301條第1項分別定有明文。認定不利於被告之
    事實，須依積極證據，苟積極證據不足為不利於被告事實之
    認定時，即應為有利於被告之認定，更不必有何有利之證據
    ；認定犯罪事實所憑之證據，雖不以直接證據為限，間接證
    據亦包括在內，然而無論直接或間接證據，其為訴訟上之證
    明，須於通常一般之人均不致有所懷疑，而得確信其為真實
    之程度者，始得據為有罪之認定，倘其證明尚未達到此一程
    度，而有合理之懷疑存在時，事實審法院復已就其心證上理
    由予以闡述，敘明其如何無從為有罪之確信，因而為無罪之
    判決，尚不得任意指為違法，最高法院30年上字第816 號、
    76年台上字第4986號判例可參。
四、公訴人認被告乙○○等6人涉犯上揭犯行，係以被告乙○○等6人
    於警詢及偵查中之供述、全戶戶籍資料查詢結果、遷入戶籍
    登記申請書、住址變更登記申請書、107年1月1日至7月25日
    止遷入奎輝里名冊、107年桃園市第2屆直轄市、區長、里長
    、直轄市議員及區民代表選舉桃園市選舉人名冊各1份、○○○
    00號現場照片、被告己○○手機門號查詢資料（含中華電信系
    統查詢資料）、被告丙○○手機門號查詢資料（含台灣大哥大
    公司回函資料）、被告戊○○手機門號查詢資料（含遠傳公司
    回函）、被告丁○○所使用之手機門號（申登人為案外人黃介
    男）查詢資料各1份，為其主要論據。訊據被告乙○○等6人固
    坦承被告乙○○為「107年地方公職人員選舉桃園市復興區第2
    屆區長及區民代表選舉」第2選舉區區民代表候選人及當選
    人，且於附表所示時間，分別受託將被告己○○等4人之戶籍
    地遷徙至○○○00號，嗣被告己○○等4人均於107年11月24日有
    至投票所投票等節。惟均矢口否認有何意圖使特定候選人當
    選，以虛偽遷徒戶籍取得投票權而為投票之犯行，各自辯解
    如下：
  ㈠被告乙○○辯稱：伊在教會時有鼓勵被告己○○等人將戶籍遷回
    老家即○○○00號，因為復興區福利與權利有提高，必須把戶
    籍遷回才有福利，不是為了選舉，才幫他們辦理遷戶籍。被
    告己○○等4人的父母都住在○○○00號，被告甲○○之丈夫楊金來
    與被告丙○○之丈夫楊有明是兄弟，被告己○○等4人每周五下
    班後也會回到山上參加教會，並住在○○○00號等語。辯護人
    為被告乙○○辯護稱：刑法第146條妨害投票罪之立法意旨係
    為避免「幽靈人口」，所謂幽靈人口乃指與戶籍地及選區完
    全無關之人，但被告己○○等4人生活重心都在○○○00號，其等
    家人包含先生、父親、公公都實際居住於○○○00號，從小就
    參加奎輝教會活動。被告己○○等4人為原住民，因為山上生
    活不易，故必須離開原生環境至都市工作，但假日還是都會
    回到○○○00號居住，並教會參加活動，其中也有擔任重要幹
    部包括執事、長老，被告己○○等4人與奎輝部落有信仰、血
    緣、地緣之關聯性，絕非與奎輝無關連之人，由其等來決定
    奎輝的公共政策，完全符合民主選舉之真實民意，並非刑法
    第146條所規範之幽靈人口。且被告己○○等4人遷移戶籍目的
    係為獲得補助，非以被告乙○○當選為目的等語。
  ㈡被告甲○○辯稱：被告丁○○為了領取生活補助，才決定將戶籍
    遷回○○○00號，並請伊將證件交付給被告乙○○代為辦理，不
    是為了選舉等語。辯護人為被告甲○○辯護稱：被告甲○○是受
    女兒即被告丁○○所託，才將被告丁○○的身份證印章交給被告
    乙○○辦理，被告丁○○從小就居住在○○○00號，其因離婚後生
    活過的不好，被告甲○○才建議她可以遷回老家領取補助，所
    以被告丁○○才決定把戶籍遷回○○○00號，並由被告甲○○將其
    身份證交付給被告乙○○辦理，並非基於使被告乙○○取得投票
    權的意圖，而虛偽遷徙戶籍的犯意連絡，除外，並無其他證
    據可以證明被告甲○○有刑法第146條之犯罪事實，請為無罪
    判決。
  ㈢被告己○○辯稱：伊是因為復興區福利越來越高，且○○○00號是
    伊老家，但因為伊很忙，所以直到107年6月才委託被告乙○○
    幫忙辦理戶籍遷至○○○00號等語。辯護人為被告己○○辯護稱
    ：被告己○○係遷入公公楊金來之戶籍即○○○00號，且其時常
    於週末留宿，確實有居住在該址，並非幽靈人口，被告己○○
    遷戶籍原因是為親情血緣及領取生活補助，非為使被告乙○○
    當選，此經被告己○○於警詢、偵查中一致供述明確，被告己○○與與候選人被告乙○○之間沒有犯意聯絡等語。
  ㈣被告丙○○辯稱：伊老公、婆婆均住在○○○00號老家，伊在假日或禮拜五都會回去參加教會活動，並共同居住於○○○00號，平日則因要上班，所以住在桃園市大溪區。被告乙○○在教會聚會中提到復興區生活補助比較高，所以伊才把把戶籍遷回○○○00號語。辯護人為被告丙○○辯護稱：國人因就業、就學、服兵役等等原因離開戶籍地至他處發展，未實際居住於戶籍地，比比皆是，此與單純為支持特定候選人而虛偽遷移戶籍不同。被告丙○○是泰雅族原住民，世居於○○○00號，婚後因諸多因素而數次把戶籍遷至山下，或是再遷回○○○00號，該址為被告丙○○丈夫居住處，被告丙○○週末會住在○○○00號，也會參加奎輝教會活動，客觀上與奎輝部落仍有相當深度的聯繫，從來沒有廢止過將○○○00號做為住所的意思。被告丙○○與奎輝部落連結緊密的，也有為請領相關補助之目的，而將戶籍遷至○○○00號，其遷移戶籍係有正當理由，不符合刑法第146條第2項之要件，至被告丙○○之電信帳單資料，雖然並非寄送至○○○00號，但依一般人常將電信帳單寄送至辦公場所等方便收送之地址，而非住處之常情以觀，不致因此認定辦公場所即為住處，故不能據此為被告丙○○之不利認定等語。
  ㈤被告戊○○辯稱：伊的家人居住在○○○00號，伊假日還是會回到
    該址居住，也會參加奎輝教會活動，因被告乙○○有宣導奎輝
    福利政策，伊才決定將戶籍遷入○○○00號，但因平日沒有時
    間辦理，才在107年6月間委託被告乙○○幫忙辦理等語。辯護
    人則為被告戊○○辯護稱：被告戊○○對於上奎輝地區確有血緣
    、地域、宗教之連結，審酌被告戊○○確有原住民身份，在原
    住民的選區、自治上均受憲法保障，居住遷徙自由也應受憲
    法保障。被告戊○○並非刑法第146條第2項所規範的幽靈人口
    ，檢察官僅以被告戊○○有遷移戶籍的行為，即認被告戊○○構
    成刑法第146條第2項之罪，實有違誤。
  ㈥被告丁○○辯稱：伊是因為離婚，才決定將戶籍遷到○○○00號等
    語。辯護人為被告丁○○辯護稱：被告丁○○自小就在上奎輝部
    落生活，且持續在奎輝教會奉獻服侍，並擔任教會職務，被
    告丁○○與奎輝部落有持續緊密的連結，並非幽靈人口。而刑
    法第146條第2項立法意旨在於避免影響選舉結果的正當性，
    被告丁○○與部落有緊密的連結，由原住民決定原住民之相關
    事務，比如選舉，乃再正當不過之事。被告丁○○自警詢及偵
    查中一再陳稱離婚後即有遷回原居住戶籍地的想法，主觀上
    沒有妨害投票之意思，未構成刑法第146條第2項之罪等語。
五、經查
　㈠被告乙○○設籍於桃園市○○區○○里0鄰○○○00號，於107年11月24
    日所舉辦之「107年地方公職人員選舉桃園市復興區第2屆區
    長及區民代表選舉」，為桃園市復興區第2選舉區之區民代
    表候選人及當選人；又被告己○○委託被告乙○○，由被告乙○○
    於107年6月5日，至桃園○○○○○○○○○，將戶籍由原戶籍地「桃
    園市○○區○○路○段000巷000弄00號」，遷徙至○○○00號；被告
    丙○○、戊○○委託被告乙○○，於107年6月20日，至桃園○○○○○○○○○，將其等戶籍由原戶籍地「桃園市○○區○○路○段000巷00
    弄00號」，遷徙至○○○00號；被告丁○○則同意被告甲○○將其
    證件、印章交予被告乙○○，由被告乙○○於107年6月5日，至
    桃園○○○○○○○○○，將其原戶籍地「桃園市○○區○○路○段00巷00
    號」，遷徙至○○○00號，被告己○○等4人因此經編入桃園市復
    興區第2選區區民代表選舉人名冊，而取得投票權，並均於
    同年11月24日選舉投票日，前往桃園市第0586號投票所領取
    選票，並投票給被告乙○○等情，分為被告乙○○等6人所不否
    認，且有上奎輝35號之全戶基本資料1份、被告己○○等4人遷
    入戶籍登記聲請書及委託書各1份、第2屆直轄市長、區長、
    里長、直轄市○○○區○○○○○○○市○0000號投票所（復興區奎輝
    里1-9鄰）選舉人名冊1份、桃園地方法院函索107年1月1日
    至7月25日止遷入奎輝里名冊1份、桃園市復興區第2屆區長
    暨區民代表、里長選舉選舉公報1份、107年直轄市區民代表
    選舉候選人得票數1份、被告乙○○等6人戶籍資料查旋結果各
    1份在卷可憑（107年度選偵字第115號卷〈下稱偵查一卷〉第9
    頁、107年度選偵字第102號卷〈下稱偵查二卷〉第44至45頁、
    第65至67頁、第85至86頁、第93至120頁、第121至129頁、
    原審原選訴字卷一第341至342頁、第343頁、第165至172頁
    反面），此部分事實，首堪認定。
　㈡按公職人員經由各選舉區選出，自應獲得各該選舉區居民多
    數之支持與認同，始具實質代表性，幽靈人口為特定選舉之
    目的而遷移戶籍地址，取得投票權參與投票，其影響層面在
    於戕害民主選舉之精神甚深，非僅止於投票結果之正確與否
    而已。刑法第146條，並非禁止人民為選舉遷徙戶籍之誡命
    規範，良以純因就業、就學、服兵役未實際居住於戶籍地，
    或為子女學區、農保、都會區福利給付優渥、保席次或其他
    因素而遷籍於未實際居住地者，此與意圖支持特定候選人當
    選，進而遷徙戶籍之情形不同，並非所有籍在人不在參與投
    票均以刑罰相繩，故本條第2 項之罪，其構成要件應限縮在
    行為人遷移戶籍至特定地點時，主觀上意圖使特定候選人當
    選，客觀上為虛偽遷移戶籍並因而取得投票權而為投票者，
    始足成立，最高法院100年度台上字第4940號判決意旨可資
    參照。被告己○○等4人固有於附表所示時間遷移戶籍至○○○00
    號，然依前揭說明，尚應合致客觀上未實際居住在○○○00號
    ，而為虛偽遷徙戶籍，即所謂之「幽靈人口」，及主觀上純
    係意圖使復興區區民代表候選人即被告乙○○當選之構成要件
    ，始成立刑法第146條第2項之罪。
　㈢被告己○○等4人客觀上有居住於○○○00號之事實，非刑法第146
    條所指虛偽遷徙戶籍之「幽靈人口」，理由如下：
  1.刑法第146條係為維護民主選舉之精神所訂，而民主政治之
    理念並非植基於狹隘之地域、宗族政治，至選舉區之劃分不
    過係選務行政上為利於選舉權之行使所為之措施，自不能僅
    以居住或停留日數之多寡為決定是否觸犯刑法妨害投票正確
    罪之唯一標準。又山地原住民部落居民迫於先天環境不良，
    謀生、就學皆不易，故部落大量青壯人口必須前往平地、都
    市謀生、就學或工作，多數原住民經常往返工作地及原居住
    部落，其等與部落具有地緣、血緣、宗教等緊密連結，更固
    定返回原籍地居住數日，堪信並無捨棄原居住部落地為住所
    之意思。查被告己○○等4人具有山地原住民身分，有其等個
    人戶籍資料（完整姓名）查詢結果各1份附卷可參（原審選
    訴字卷一第161至172頁），故於認定被告己○○等4人遷移戶
    籍是否為刑法第146條第2項所欲處罰之虛偽遷移戶籍之幽靈
    人口時，自應考量上情，倘被告己○○等人無切斷與部落連結
    之意思，仍有持續返回部落活動、居住之事實，與部落地區
    具有親屬、宗教、特定社會福利措施等社會活動、事務之正
    當關聯，則將戶籍遷回至部落地區即不應認定屬虛偽遷徙戶
    籍之幽靈人口。
　2.於○○○00號設籍者有楊金來戶及楊有明戶，其中楊金來戶內有被告甲○○（妻）、被告丁○○（次女）、被告己○○（長媳）、黃介男（寄居）等人設籍；楊永明戶內則有被告丙○○（妻）、戊○○（長子）等人設籍，楊有明與楊金來係兄弟關係，此有○○○00號108年2月18日列印之楊金來全戶戶籍謄本、108年2月26日列印之楊有明全戶戶籍謄本、楊氏家族直系表各1份在卷可憑（原審原選訴字卷一第229頁至231頁、第243頁），可知設籍於○○○00號者，除寄居之黃介男外，與被告己○○等4人與居住該址之人分屬至親或有親戚關係，與○○○00號居住者具有血緣之關聯性。另被告丙○○、戊○○、丁○○原本即設籍於○○○00號，後經數次遷籍後，再分別於附表所示時間遷回○○○00號，此有被告丙○○、戊○○、丁○○之個人戶籍資料（完整姓名）查詢結果各1份在卷可憑（原審原選訴卷一第161至172頁），堪認被告丙○○、戊○○、丁○○陳稱上奎輝27號為其等老家等情，並非杜撰，其等與○○○00號具有地緣關係。
  3.證人即奎輝長老教會卸任長老李添福於原審審理時證稱：伊
    10幾年前擔任奎輝教會長老，長老算是教會志工的策畫跟帶
    動的人；被告丙○○在教會擔任長老，是選舉產生的，被告己○○是楊家的媳婦，嫁過來以後就是奎輝教會幹部，嫁過來以
    後當選執事，執事是幫助教會活動、志工都由他們召集商議
    以後才能執行，被告丁○○是教會青少年的師工代班人，等於
    是青少年的志工是他們來編排、執行，被告戊○○沒有職務，
    他是在外面工作，禮拜日會到教會來聚會，伊等都固定禮拜
    日大家一起聚會，其他時間，禮拜三有家庭禮拜，禮拜五有
    團體的祈禱會；被告己○○等4人禮拜日一定要回到奎輝教會
    做禮拜，他們從小就參加奎輝教會的主日學；被告丙○○世居
    奎輝，為了現代化，年輕人都會外出工作，現在山上變成很
    多保護區，做農賺不到錢，為小孩教育都外出工作或在外面
    租房子，但是他們每個禮拜日都要回來做禮拜；被告戊○○在
    復興區有住處，禮拜六回去家裡睡覺，禮拜日大家參與禮拜
    ；被告丁○○他們家在山上，所以做禮拜一定會回來；被告己○○等4人於107年間有在教會擔任工作，被告己○○、丁○○從前
    年開始擔任幹部，被告丙○○好像比較早開始；被告己○○等4
    人參加教會活動的頻率不一定，但至少每個月的假日都一定
    會來參加等語（原審原選訴卷一第361頁、第356至358頁、
    第362頁），核與證人即奎輝教會長老李文輝於原審審理時
    證稱：伊是奎輝教會的長老，到今（109）年卸任；被告丙○○是教會的長老、被告己○○是總務、被告丁○○是司琴，他們
    擔任職務大概有3至4年，被告戊○○是教友，沒有擔任職務；
    教會禮拜三有家庭禮拜、禮拜五是祈禱會、禮拜六是松年會
    跟青年團聚、禮拜日全部都來教會做禮拜；被告丙○○、戊○○
    結束教會活動後，晚上會住在山上的家裡，隔天才下山；被
    告丙○○每個禮拜天都有參加教會的禮拜，除非他有上班、不
    能請假；被告己○○等4人平日禮拜一至五不住在山上，禮拜
    六、日才回山上，他們都會出席禮拜六、日的教會活動，因
    為他們從小都在教會等語相符（原審原選訴卷一第365至373
    頁），自堪信其等證述為真實可採。
  4.被告甲○○、己○○、丙○○、丁○○、證人李文輝、李添福於107
    、108年度奎輝教會活動中，均有被安排各項工作，此有台
    灣基督長老教會奎輝教會（下稱奎輝教會）107（2018）年
    行事曆、108（2019）年教會活動資料各1份附卷可稽（原審
    原選簡字卷第85至91頁、原審原選訴字卷一第73至74頁），
    另經原審函詢奎輝教會有關被告己○○等4人於教會參與情形
    ，經奎輝教會表示：「丙○○、戊○○、丁○○、己○○均是教會會
    友，信仰10餘年；丙○○為長老、己○○為執事，戊○○、丁○○為
    一般信徒」等語，此有奎輝教會109年5月20日台基長泰（52
    ）奎小字第004 號函文1份在卷可憑（原審原選訴字卷二第2
    3頁），並有被告丁○○、甲○○、丙○○、戊○○、己○○參與教會
    活動照片共54張附卷可佐（原審原選訴卷一第475至499頁、
    原審原選訴卷二第31至45頁、本院卷第301至302頁、第304
    頁），衡以照片中被告己○○等4人及其他參與活動者之穿著
    及容貌均不同，顯示並非相同時間所拍攝，則依證人李添福
    、李文輝之證述及各項證據資料，堪認被告己○○等4人均為
    奎輝教會成員，己○○、丙○○、丁○○並擔任奎輝教會之幹部，
    其等於假日均持續參加教會各項活動。
　5.○○○00號房屋係1層樓白色水泥建築，該屋內有客廳、廚房及
    4間房間，此據被告己○○於警詢中證述明確（偵查二卷第40
    頁），另觀以被告己○○等4人提出之○○○00號家庭生活活動及
    居家環境照片共54張（本院原選訴卷二第49至67頁、第71至
    77頁），顯示○○○00號建物空間甚大，房間內有放置床墊、
    棉被、枕頭及衣物，被告己○○等4人於上奎輝27確實有聚餐
    、聚會等家庭生活活動，又其等於假日均會參加教會禮拜，
    並居住於○○○00號，此據證人李添福、李文輝於原審審理中
    證述如前，此均足證被告己○○等4人假日有居住於○○○00號之
    事實，雖其等非每日居住於該處，然衡以其等確有持續返回
    部落活動、居住之事實，與部落地區具有血緣、地緣、宗教
    等緊密連結，顯然並無切斷與部落連結，捨棄原居住部落地
    點為住所地之意思，自不應以其等非日日居住於○○○00號，
    即認其有虛偽遷移戶籍之情。
  6.原審依公訴人聲請函調被告己○○等4人所持用之行動電話帳
    記地址，固顯示①被告戊○○使用之門號0000000000號，於106
    年11月2日至108年11月02日，帳寄地址為大溪區仁和路二段
    509巷27弄16號、108年11月02日起帳寄地址為○○○00號，②被
    告丙○○使用之門號0000000000號、0000000000號，自105年7
    月9日起，帳寄地址均在大溪區仁和路二段509巷27弄16號，
    ③被告己○○使用之門號0000000000號，自101年2月19日起，
    帳寄地址在大溪區仁和路二段517巷121弄19號，④被告丁○○
    所持用黃介男名下門號0000000000號，自104年1月11日起，
    帳寄地址在大溪區仁和路二段517巷121 弄19號，此有上開
    門號之查詢資料結果、遠傳電信公司回函、台灣大哥大公司
    回函及所附查詢資料、中華電信系統查詢資料各1份附卷可
    參（原審原選訴字卷一第391至401頁、第413至415頁、第41
    9至421頁、第425至427頁、卷二第13至14頁、第15頁、第17
    至21頁），衡以一般常情，帳單寄送地點多為方便收取之地
    址，與是否居住該處無關，則被告己○○等4人或基於便利性
    ，甚或主觀上認為無須隨時更新等情而便宜行事，尚無從據
    以推論其等與○○○00號無居住之關聯性，附此敘明。
  7.綜上以觀，被告己○○等4人雖因工作等生活、環境因素，工
    作時未居住於○○○00號，但假日仍會返回奎輝地區參與教會
    活動，並居住於上址，於遷徙戶籍前後確實有居住於○○○00
    號之客觀事實，其等雖非日日居住於○○○00號，惟其等確有
    持續返回參與部落活動、居住，與部落地區具有血緣、地緣
    、宗教等緊密連結，主觀上顯然亦無切斷與部落連結，捨棄
    原居住部落地點為住所地之意思，已難以其非日日居住於○○○00號，即認其有虛偽遷移戶籍之情。況被告己○○等4人與上
    址及所屬選區不僅有地緣、血緣、認同關係與住民意識，對
    於附近之人、事較為熟悉，亦有宗教信仰上之連結，就上址
    之地域環境、自治、福利事項等自然息息相關，自然知之甚
    詳，此與一般與原居之地，脫離共同生活圈之關係，僅於節
    日、休假或親友婚喪喜慶重返並短暫居留，非可視同繼續居
    住之情形相異。奎輝地區公共政策之形成，顯與被告己○○等
    4人具有重要利害關係，則其等於投票日進行投票，實質上
    並無使投票發生不正確結果之情況，亦無違民主政治之選舉
    本質，且符合原住民自治之精神，當與公職人員選舉罷免法
    第15條規定欲藉由繼續居住4個月建立人、地連結之立法意
    旨並無違背，其等因此而取得該選區區民代表選舉權，亦難
    謂違反民主精神而有不當，當非刑法第146條第2項所欲處罰
    之虛偽遷移戶籍之幽靈人口。
  ㈣被告己○○等4人主觀上非純係意圖使候選人即被告乙○○當選，
    而為遷徙戶籍行為，理由如下：
   1.被告己○○部分：
   ①被告己○○於審理時證稱：○○○00號戶長楊金來是伊公公，當
     時楊金來實際居住於該處；伊107年遷戶籍的原因是因為要
     辦理生活補助金；遷入○○○00號後，有實際領取生活補助金
     ；是伊主動打電話給被告乙○○請他幫伊遷戶籍，因為伊沒
     有時間遷戶籍，所以打電話給被告乙○○請他幫伊遷戶籍，
     是伊委託被告乙○○遷戶籍；107年這一次復興鄉區民代表選
     舉時時，被告乙○○沒有拜託伊將戶籍遷回復興鄉等語（原
     審原選訴卷二第344頁、第347至348頁），又被告己○○於警
     詢中供稱：伊在107年6月5日將戶籍遷入○○○00號，戶長是
     伊公公楊金來，伊是為了拿到復興區生活補助才遷入，伊
     委託伊先生的叔叔被告乙○○辦理，因為伊要在家顧小孩，
     被告乙○○時間比較多，所以委託他辦理等語（偵卷二第40
     頁），偵查中供稱：被告乙○○在107年6月5日前幾天有打電
     話及當面跟伊說可以幫伊遷戶籍，因為伊都沒時間，他說
     他有時間，伊就委託他，後來他來伊家裡拿證件和印章；
     遷戶籍原因是因為被告乙○○是伊先生的叔叔，伊婆婆即被
     告甲○○跟伊提到被告乙○○要參選，建議伊可以遷戶籍過去
     ，伊想說伊可以幫忙投票給他，且也想說可以申請補助；
     被告乙○○沒有跟伊說遷戶籍可以投票給他，是伊婆婆建議
     可以遷戶籍並投票，被告乙○○是復興區代表，他知道很多
     補助，所以他跟伊是講補助，沒有講遷戶籍投票，伊是自
     發想遷戶籍過去，去投票又可以領補助等語（偵卷二第42
     頁反面），依被告己○○上揭所述，其就遷移戶籍目的係為
     領取生活補助金乙節，前後尚屬一致，雖其於偵查中提及
     遷移戶籍亦可投票予被告乙○○，此究屬遷移戶籍之順帶結
     果，並非受被告乙○○請託而為，故難依其於偵查中所述，
     認被告己○○主觀上純係意圖使復興區區民代表候選人即被
     告乙○○當選，而為遷徙戶籍行為。
   ②被告己○○確實有申請107年度及108年度石門水庫水質水量保
     護區回饋費生活補助金，107年因僅設籍7月，故僅獲核發2
     ,333元、108年因設籍滿12月，故獲核發4,200元，有桃園
     市復興區公所107年度及108年石門水庫水質水量保護區回
     饋費辦理生活補助金申請表、檢據核銷申請表各1份附卷可
     憑（原審原選訴字卷一第219至231 頁、第249至259頁）。
     又被告己○○於103年2月8日與楊誠淨登記結婚，104年8月27
     日自新竹縣○○鄉○○村○○000號遷入桃園市○○區○○路0段000巷
     000 弄00號，於107年6月5日再遷入○○○00號等情，有被告
     己○○之個人戶籍資料（完整姓名）查詢結果附卷可參（原
     審原選訴字卷一第165至166頁），另被告己○○自105年9月
     至107年7月，經桃園縣政府按月核發3,000元育兒津貼補助
     一節，此有桃園市政府大溪區公所109年1月15日桃市溪社
     字第1090001344號函文1份附卷可憑（原審原選訴字卷一第
     199頁），顯示被告己○○確實曾為領取生活補助金，將戶籍
     自尖石鄉遷移至大溪區，則被告己○○於警詢、偵查及原審
     審理中證稱係為領取復興區生活補助金，而遷移戶籍至○○○
     00號，亦屬合理，且與常情無違，自堪信為真實。
   ③被告己○○為何遲至107年6月始遷移戶籍至○○○00號之原因，
     業據其於原審審理中證稱：原本伊戶籍在尖石鄉，嫁過來
     給伊先生後，沒有把戶籍遷過來，因為伊等原本的補助金
     有7,000元，後來伊懷孕了，因為領取桃園市的生育補助要
     設籍半年，所以伊才把戶籍遷到大溪區；設籍至大溪區可
     領取生育補助每月3,000元，戶籍遷到復興區後還是有領，
     因為生育補助是領2年，2年領完就會停；伊105年就知道復
     興區有生活補助金，因為當時只有1,000元，後來變成3,00
     0元伊才決定將戶籍遷至老家；因為復興區的生活補助金一
     直再調高，又因為107年6月份鄉公所開始辦理生活補助金
     申請，所以才在那時遷回去等語（原審原選訴字卷二第344
     至347頁），被告己○○所述，核與常情相符，自堪採信。又
     被告己○○將戶籍遷移至○○○00號所領取之生活補助，固較遷
     入其娘家新竹縣尖石鄉之生活補助7,000元為低，然被告己○○婚後未再居住於新竹縣尖石鄉，其確實與○○○00號有血緣
     及地緣關係，並參加教會活動，假日居住於○○○00號，詳如
     前述，則被告己○○考量復興鄉已調高生育補助，於107年6
     月5日遷移戶籍至○○○00號，而非新竹縣尖石鄉，亦難認有
     悖常情之處。
   ④綜上，足認被告己○○證述其遷移戶籍目的係為領取復興區生
     活補助金等語，自堪採信，難認其主觀上純係以使特定候
     選人當選為目的，而為遷移戶籍行為。
  2.被告丁○○部分：
　①被告丁○○於原審審理時證稱：○○○00號戶長楊金來是伊爸爸；
    伊107年遷戶籍原因是因為離婚，在這次遷戶籍之前，也有
    因為離婚而遷戶籍的經驗；伊先告訴伊媽媽即被告甲○○說要
    遷戶籍，並問她要遷到外面的地址還是山上老家，伊媽媽說
    因為補助金，所以要伊遷回山上老家即○○○00號；伊本來在1
    06年離婚時就想遷戶籍，但當時伊認為一定要有戶口名簿才
    能遷戶籍，伊跟伊前夫家關係不好，伊就不想要去跟他拿，
    伊有拜託伊媽媽去拿，但伊媽媽沒有去拿，之後伊有事情忙
    就一直拖著，後來伊想到這件事，於107年4月間有打電話給
    伊媽媽，伊媽媽說要不要打給被告乙○○，因為他是民意代表
    ，被告乙○○說現在不用這樣，只要有伊父親的印章身分證就
    可以了；伊打電話給伊母親，會把伊身分證放在大溪區住處
    鋼琴上，然後被告乙○○會過去拿；被告乙○○沒有來找伊請伊
    投票給他，但是有在教會跟教友說可以支持他等語（原審原
    選訴字卷二第334至335頁、第337至339頁），核與被告丁○○
    於警詢時證稱：○○○00號戶長楊金來是伊爸爸；伊於107年6 
    月5日遷戶籍是因為離婚所以就將戶籍遷到老家，伊委託堂
    叔乙○○幫伊將戶籍遷到上址；當初伊離婚時伊以為遷戶籍要
    兩邊的戶口名簿才可以遷移，伊不想再跟前夫他們家有任何
    聯絡或見面，所以就委託乙○○幫伊代辦；伊本想遷到大溪區
    仁和路2段517巷121弄19號媽媽甲○○家，但伊媽媽跟伊說復
    興區公所有發放生活補助金，所以伊想一想後將戶籍遷上山
    ；被告乙○○沒有要求伊將戶籍遷入○○○00號，以用選票支持
    他；伊不是為了選舉才遷戶籍到老家等語（偵卷二第76至80
    頁），於偵查中供稱：伊媽媽甲○○建議伊遷戶籍至○○○00號
    ，所以伊就將印章及證件放在家裡，因為伊媽說有生活補助
    ，伊忘記伊媽有無跟伊說被告乙○○要選舉順便可以幫他，伊
    知道是被告乙○○幫伊辦理遷戶籍，因為是伊打電話給被告乙○○請他幫伊辦理等語（偵卷二第89至90頁），互核一致。
  ②被告楊秀蘭於審理時亦證稱：○○○00號戶長楊金來是伊先生；
    被告丁○○打電話說證件在家裡鋼琴上面，她說被告乙○○會找
    時間去家裡拿，被告乙○○之後有親自來拿被告丁○○的證件，
    因為被告丁○○委託乙○○幫忙遷戶籍；被告丁○○有打電話問伊
    她離婚了戶籍要遷到大溪的家還是山上的家，伊跟他說山上
    有生活補助福利好，最後決定權在她；被告乙○○有在教會宣
    導幫忙支持他，並且強調山上福利很好等語（原審原選訴卷
    二第350頁、第352至353頁），核與被告丁○○於警詢、偵查
    及審理中一致證述其遷移戶籍前曾向被告甲○○詢問要將戶籍
    遷入何處，因被告甲○○表示復興區有生活補助，建議遷入復
    興區，故被告丁○○選擇將戶籍遷入○○○00號等語相符。
  ③被告丁○○於101年9月27日與穆羅驍兩願離婚，於104年7 月2
    日與案外人黃介男結婚，於105年9月29日自大溪區仁和路二
    段517巷121巷19號遷入戶籍至○○○00號，嗣於106年3月4日與
    黃介男兩願離婚，於106年6月23日與穆羅驍結婚，同日將戶
    籍遷入桃園市○○區○○路○段00巷00號，後於106年6月26日與
    穆羅驍兩願離婚，此有被告丁○○個人戶籍資料（完整姓名）
    查詢結果1份在卷可佐（原審原選訴字卷一第171至172頁）
    ，顯示被告丁○○確實曾因結婚或離婚後而遷移戶籍，雖被告
    丁○○於106年6月26日即離婚，遲至107年6月5日始將戶籍遷
    至○○○00號，然被告丁○○係因誤會辦理戶籍遷移登記需要前
    夫戶籍資料，又不想面對前夫，故一再拖延未辦理，此據被
    告丁○○證述如前，參以配偶離婚後未遷出戶籍本有諸多原因
    ，本不能因其離婚後相隔一定時日始自配偶戶籍地遷出戶籍
    ，即遽認被告丁○○於107年6月5日始遷移戶籍，與離婚因素
    無關。又被告丁○○確實有申請107年度及108年度石門水庫水
    質水量保護區回饋費生活補助金，107年因僅設籍7月，故僅
    獲核發2,333元、108年因設籍滿12月，故獲核發4,200元，
    此有桃園市復興區公所107年度及108年石門水庫水質水量保
    護區回饋費辦理生活補助金申請表、檢據核銷申請表各1份
    在卷可參（原審原選訴卷一第219至231頁、第249至259頁）
    ，自堪信被告丁○○、甲○○證述被告丁○○將戶籍遷移至○○○00
    號，係因離婚，且為向復興區公所申請生活補助金等語，應
    屬實在。
  ④至被告甲○○於警詢及偵查中固均證稱：被告乙○○向伊要丁○○
    身分證、印章是因為被告乙○○要選復興鄉代表，所以拜託伊
    將女兒被告丁○○的戶籍遷到○○○00號老家，支持投他一票等
    語（偵查卷二第29頁、第36頁），似指被告丁○○係為支持被
    告乙○○選舉，始遷移其戶籍至○○○00號，然此不僅與被告楊
    秀蘭於原審審理中證述不符，亦與被告丁○○證述係因離婚及
    申請復興鄉生活補助，始遷移戶籍至○○○00號等語，互有齟
    齬，參以被告甲○○於原審審理中證稱：伊剛下大夜班，上了
    12小時的班，到中午休息時，被告丁○○打電話叫伊去做警詢
    筆錄，當時身心俱疲，也不記得說了什麼，精神狀況很不好
    ；被告乙○○打電話要拿被告丁○○證件，他當時是候選人，所
    以順便拜託幫忙選舉的事等語（原審卷第352至353頁），參
    以被告甲○○於警詢中曾證稱：被告丁○○是因為離婚關係才將
    戶籍遷到○○○00號；被告丁○○遷入是為了乙○○代表這次的選
    舉投他一票另外還有為了生活補助金等語（偵卷二卷第28頁
    反面、第30頁），於偵查中證稱：伊跟被告丁○○說有生活補
    助，且可以剛好幫忙乙○○選舉，所以乙○○就來伊家拿伊女兒
    的證件等語（偵卷二第36頁），而與被告丁○○證述係因離婚
    且為領取生活補助金等語相符，堪信被告楊秀蘭所述其於警
    詢、偵查中證稱被告丁○○係為選舉而遷移其戶籍至○○○00號
    ，係出於其精神狀態不佳，未清楚陳述被告乙○○僅於拿取被
    告丁○○證件時，曾拜託被告甲○○支持選舉等語，應堪採信。
    則被告丁○○係因離婚且為領取生活補助，始決定將戶籍遷至
    ○○○00號，縱然被告乙○○於拿取被告丁○○證件時，順帶請託
    被告丁○○、甲○○支持，難認被告丁○○、甲○○主觀上純係以使
    特定候選人當選為目的，而為遷移戶籍行為。
　⑤綜上，足認被告丁○○係因離婚而遷移戶籍，並為領取生活補
    助金，始於107年6月5日，委由被告甲○○交付證件予被告乙○○，由其代辦遷移戶籍至○○○00號，為真實可採，自難認被告
    丁○○、甲○○主觀上純係以使特定候選人當選為目的，而為遷
    移戶籍行為。
  3.被告丙○○部分：
  ①被告丙○○於原審審理時證稱：伊老公戶籍在○○○00號，他也住
    在那裡；107年遷戶籍之原因，是因為被告乙○○也是教會教
    友，他剛好是地方民意代表，他有去教會分享區公所福利，
    例如如果把戶籍遷回山上可以有生活補助，還有復興區民意
    外險、瓦斯補助、禁伐補助，伊想說山上有那麼多福利，就
    把戶籍遷回山上，這是107年6月中的事；因為當時被告乙○○
    也是現任民意代表，他有在教會拜託弟兄姊妹讓他有機會為
    大家服務，剛好他要出來選，加上是自己家人，想說幫忙他
    ；遷戶籍最主要目的是因為有原住民福利，還有被告乙○○剛
    好要選舉，想說幫忙他等語（原審原選訴字卷二第254頁、
    第256頁），被告乙○○於偵查中亦證稱：居住在復興區可以
    有意外保險、瓦斯費、生活補助金，伊去做政見說明會時，
    說了上開福利，被告丙○○、戊○○問伊可否把戶籍遷上去，伊
    是為了兼顧他們的權利與福利等語（偵查二卷第20頁），參
    以被告丙○○確實有申請107年度石門水庫水質水量保護區回
    饋費生活補助金，因僅設籍7月，故獲核發2,333元，此有桃
    園市復興區公所107年度石門水庫水質水量保護區回饋費辦
    理生活補助金申請表、檢據核銷申請表各1份在卷可佐（原
    審原選訴字卷一第233至245頁），堪信被告丙○○證稱主要係
    為領取復興鄉生活補助始遷移戶籍至○○○00號等語，應為真
    實可採。至其固證稱遷移戶籍亦有為幫助被告乙○○選舉之考
    量等語，然其遷移戶籍之主要目的既然在於領取補助，因此
    得以投票支持被告乙○○，究屬遷移戶籍至○○○00號以領取補
    助之附帶結果，而非因被告乙○○要求，始決定遷移戶籍，故
    難認其主觀上純係以使特定候選人當選為目的，而為遷移戶
    籍行為。
　②至被告丙○○於107年12月19日警詢中固證稱：（問：你與乙○○
    有何關係？為何於107年6月20日將戶籍遷至○○○00號？）因
    為被告乙○○要選舉，所以為了要投票。被告乙○○叫伊等家裡
    的人將戶籍遷上去支持他（問：你遷戶籍是否為了投票支持
    乙○○才遷戶籍的？）是等語（偵卷二第47頁反面至第48頁反
    面），於同日偵查中亦證稱：（問：誰叫你遷戶籍至○○○00
    號？）被告乙○○，目的是他要出來選區代表，他請伊頭他一
    票，他沒有跟伊說山上有生活補助，因為伊先生戶籍在奎輝
    里，所以伊知道山上有生活補助。伊不是因為生活補助才遷
    戶籍上去，是為了幫他選舉，但心裡也想說遷上去幾個月也
    可以領幾個月的生活補助等語（偵卷二卷第54至55頁），此
    部分所述已與被告丙○○於原審審理中證述不符，參以被告丙○○於原審審理中證稱：（問：既然被告乙○○確實有在教會提
    到福利的問題，為什麼你在107年12月19日檢察官問你時，
    你又說他沒有跟你說山上有什麼補助？）當天伊下班後趕到
    大溪分局，檢察官問伊，伊就很緊張，也不知道伊在講什麼
    。（問：你在檢察官訊問時回答，你不是因為生活補助才遷
    戶籍上去，是為了幫乙○○選舉，但心理也想說遷上去幾個月
    也可以領幾個月生活補助，你講這段話當時內心在想什麼？
    ）因為被告乙○○是家裡的親戚，他剛好出來選，伊就想說要
    幫忙他，因為伊也順便可以領補助，所以就將戶籍遷回去山
    上，伊也許在偵訊當時很緊張，才會這樣子講等語（原審原
    選訴字卷二第265至267頁），觀以被告丙○○於警詢及偵查中
    之回答脈絡，警方係先訊問其與被告乙○○之關係，檢察官則
    直接訊問係受何人指示遷移戶籍至○○○00號，而被告丙○○固
    為領取生活補助而遷移戶籍，然如此亦可得到支持乙○○選舉
    之結果，則被告丙○○因警方及檢察官之訊問已先提及被告乙○○，而僅答覆與被告乙○○相關之遷移戶籍原因，尚在情理之
    中，其於原審審理中證述當時因緊張，而未完全陳述當時係
    可順帶幫助乙○○選舉等語，信非無據，故難據被告丙○○於警
    詢及偵查中證述，認定被告丙○○遷移戶籍至○○○00號，係以
    支持被告乙○○選舉為單一目的。
  ③復興鄉原先生活補助金額較低，嗣因提高生活補助金額，故
    被告丙○○迄至107年6月始遷移戶籍至○○○00號，此據被告丙○○於原審審理中證述在卷（原審原選訴字卷二第257頁），衡
    情，生活補助金額高低，確足以影響一般人是否辦理戶籍遷
    移意願，被告丙○○上揭所述，核與常情相符，公訴人認被告
    丙○○遲至107年6月始遷移戶籍，遷移戶籍時間接近選舉，顯
    然係為支持被告乙○○選舉等語，有倒果為因之嫌，尚難採認
    ，附此敘明。
　④綜上，足認被告丙○○遷移戶籍之主要目的係為領取補助，至
    其因此得以投票支持被告乙○○，實為遷移戶籍至○○○00號以
    領取補助之附帶結果，實難認被告丙○○主觀上純係以使特定
    候選人當選為目的，而為遷移戶籍行為。　
　4.被告戊○○部分：
  ①被告戊○○於原審審理時證稱：伊父親楊有明戶籍在○○○00號，
    也有居住該處；107年遷戶籍原因是因為山上有生活補助金
    ，伊把戶籍遷到山上可以領補助及一些意外險；補助資訊，
    是被告乙○○有在教會宣導復興區的福利，在參加教會時有告
    知這些福利，可以把戶籍遷上山，當時伊有在場；伊自107
    年起有領取補助金；遷戶籍最主要目的是生活補助，因為被
    告乙○○是伊堂叔的關係，所以自家人出來選舉，所以幫忙投
    票；被告乙○○在奎輝長老教會聚會時，有跟伊說要伊把戶籍
    遷到復興區幫忙選舉投票給他，實際內容跟時間不記得；伊
    媽媽被告丙○○說戶口遷回去山上有生活補助金，然後在奎輝
    教會參加活動時，有遇到被告乙○○，他在教會也有宣導一些
    生活補助資訊，媽媽是說可以把戶籍遷回山上可以領生活補
    助等語在卷（原審原選訴卷二第269至271頁、第273至274頁
    、第277頁），又被告丙○○於原審審理亦證稱：當時想說山
    上有福利，伊就請兒子被告戊○○一起遷回山上；被告乙○○有
    先講復興區的福利，剛好他也要出來選，所以請被告戊○○一
    起遷回山上等語（原審原選訴字卷二第263頁），參以被告
    戊○○確實有申請107年度石門水庫水質水量保護區回饋費生
    活補助金，因僅設籍7月，故獲核發2,333元，此有桃園市復
    興區公所107年度石門水庫水質水量保護區回饋費辦理生活
    補助金申請表、檢據核銷申請表（原審原選訴字卷一第233
    至245頁），堪信被告戊○○證稱主要係為領取補助始遷移戶
    籍至○○○00號等語，應為真實可採，至其固證稱遷移戶籍亦
    有為幫助被告乙○○選舉之考量等語，然其遷移戶籍之主要目
    的既然在於領取補助，因此得以投票支持被告乙○○，究屬遷
    移戶籍至○○○00號以領取補助之附帶結果，而非因被告乙○○
    要求下所為，自難認其主觀上純係以使特定候選人當選為目
    的，而為遷移戶籍行為。
　②至被告洋謝祥於警詢中證稱：（問：你與被告乙○○有何關係
    ？為何於107年6月20日將戶籍遷至○○○00號？）他是伊堂叔
    。為了要投票，因為被告乙○○要參加本屆復興區代表選舉等
    語（偵卷二第58頁反面），另於偵查中證稱：（問：是誰叫
    你遷戶籍至○○○00號？）是被告乙○○叫伊遷的，他是伊叔叔
    ，他叫伊遷的目的就是要投票給他，他是選區代表等語（偵
    卷二第72頁），依其於警詢及偵查中所述，固僅提及係為支
    持乙○○選舉而遷移戶籍，未提及遷移戶籍目的係生活補助金
    乙節，然此與被告戊○○、丙○○於原審審理中證述不符，且被
    告戊○○於原審審理中亦證稱：警詢及偵查中沒有提到福利金
    ，是因為當時忽然接到電話，就被找去警局，也不知道當時
    發生甚麼事，當時講的沒有完整；警詢跟偵查中，警察或檢
    察官沒有問到福利的事情等語（原審原選訴字卷二第274頁
    、第276頁），觀以被告戊○○於警詢及偵查中之回答脈絡，
    警方係先訊問其與被告乙○○之關係，檢察官則直接訊問係受
    何人指示遷移戶籍至○○○00號，而被告戊○○固為領取生活補
    助而遷移戶籍，然如此亦可得到支持被告乙○○選舉之結果，
    則被告戊○○因警方及檢察官之訊問先提及被告乙○○，故僅答
    覆與被告乙○○相關之遷移戶籍原因，尚在情理之中，其於原
    審審理中證述當時未完全陳述主要係為領取生活補助，順帶
    可幫助乙○○選舉等語，信非無據。
　③被告戊○○於原審審理中另證稱：補助金實際領了多少要問媽
    媽丙○○，補助金是給戶長，實際金額伊不清楚，錢都放在媽
    媽那邊等語（原審原選訴字卷二第272頁），觀以107年度石
    門水庫水質水量保護區回饋費辦理生活補助金申請表及所附
    檢據核銷申請表、代辦委託書、代表申請同意書、申請人證
    件、存摺影本等資料（原審原選訴卷一第233至247頁），顯
    示補助金之代表聲請人係戶長即被告戊○○之父親楊有明，且
    款項係核撥入楊有明復興區農會之帳戶，故被告戊○○未能實
    際知悉生活補金請領之金額，應屬合理。公訴人以被告戊○○
    不知悉補助金額，認其遷移戶籍之目的全然無生活補助金因
    素存在，尚嫌速斷。
　④被告戊○○係因讀書關係，故將戶籍遷至他處，畢業後因覺得
    遷移戶籍麻煩，迄於107年6月間因母親被告丙○○可幫忙辦理
    ，故將戶籍遷回○○○00號一節，此據被告戊○○於原審審理中
    證述在卷（原審原選訴字卷二第276頁），衡以被告丙○○於1
    07年6月20日亦遷移戶籍至○○○00號，堪信被告戊○○上揭證述
    ，非屬無據，則縱被告詳謝祥遷移戶籍時間接近選舉，尚不
    能倒果為因，推論被告戊○○係為支持乙○○選舉之單一理由始
    辦理戶籍遷移，附此敘明。
　⑤綜上，足認被告戊○○遷移戶籍之主要目的係為領取補助，至
    因此得以投票支持被告乙○○，應屬為遷移戶籍至○○○00號以
    領取補助之附帶結果，實難認被告戊○○主觀上純係以使特定
    候選人當選為目的，而為遷移戶籍行為。
　㈤被告乙○○先後取得被告己○○等4人之印章及證件，於附表所示
    時間，代為辦理戶籍遷入○○○00號，其行為固屬可議，惟被
    告乙○○為區民代表，且與被告甲○○及被告己○○等4人有親戚
    關係，被告己○○等4人因工作關係及時間因素，而委託被告
    乙○○辦理戶籍遷徙，被告乙○○則係基於選民服務或基於親戚
    關係，屬於一般社會活動常情，無法遽此即為被告乙○○不利
    之認定，又被告甲○○係受被告丁○○之委託，將身分證、印章
    交由被告乙○○辦理遷移戶籍，被告甲○○與被告丁○○是否有犯
    意聯絡，已屬有疑；另依上開證人即共同被告己○○等4人之
    證述，其等均係基於自身之種種考量（如生活補助、離婚等
    原因），並非只是單純考量選舉是否進行投票或為了妨害投
    票，而將戶籍遷入，且其等均有居住於○○○00號之事實，並
    非虛偽遷移戶籍之幽靈人口，而不符刑法第146條第2項之構
    成要件，業經本院認定如前，則被告乙○○與被告甲○○、被告
    己○○等4人自無成立共犯關係之可能。
　㈥綜上所述，依公訴人提出之上揭證據，固足認被告乙○○於附
    表所示時間，為被告己○○等4人辦理戶籍遷移至○○○00號，然
    無從使通常一般之人均不致有所懷疑，而得確信被告乙○○等
    6人涉有刑法第146條第2項之犯行。此外，復查無其他積極
    證據足認其等確有公訴意旨所指之犯行，應認不能證明犯罪
    ，自應為無罪之諭知，以昭審慎。原審亦同此認定，而為被
    告乙○○等6人無罪之諭知，核無違法不當。
六、駁回上訴之理由
　㈠檢察官上訴意旨略以：1.被告己○○於偵查中已自承：被告甲○○跟伊提到被告乙○○要參選，建議伊可以遷戶籍過去，伊想
    說伊可以幫旁投票給他等語，其於審理時雖辯稱：遷徙戶籍
    之目的在於領取生活補助金，當年度生活補助金有調高才會
    申請云云，然復興區生活補助金每年年初公告本年度補助金
    之金額，倘被告己○○係因生活補助金調高始遷移戶籍，應係
    於107年年初即遷移戶籍，然卻於107年6月始遷移戶籍，僅
    可請領7個月的生活補助，再者，被告己○○先前曾設籍於新
    竹縣尖石鄉，可請領7,000元補助金，若為領取生活補助金
    ，大可再將戶籍遷至新竹縣尖石鄉，以領取較多補助，足認
    被告己○○遷移戶籍至○○○00號之目的顯非係為領取生活補助
    金，實際上係受被告乙○○請託，使其於區民代表選舉中當選
    ，始遷移戶籍至○○○00號，昭然甚明。2.被告丙○○於偵查中
    證稱：伊不是因為生活補助才遷戶籍，是為了幫被告乙○○選
    舉，但心裡也想說遷上去幾個月也可以領幾個月的生活補助
    等語，雖其於審理時改稱：遷戶籍目的主要是為了補助，還
    有被告乙○○剛好要選舉，想說幫忙他云云，然被告丙○○之丈
    夫本即設籍於桃園市復興區奎輝里，被告丙○○應早已知悉設
    籍奎輝可領取生活補助金，斷無於107年6月間始遷移戶籍至
    ○○○00號之理，故應以其偵查中之證述較為可採，足認被告
    丙○○係受被告乙○○之請託，遷徙戶籍至○○○00號，參與區民
    代表選舉投票，其主觀上係以使特定當候選人當選為目的自
    明。3.被告戊○○於偵查證稱：107年4、5月間，在復興區山
    上見到被告乙○○，他叫伊遷戶籍投票給他，伊就同意了，後
    續不是伊在做，後來伊母親也有叫伊遷戶籍等語，被告戊○○
    雖於審理時改證稱：遷戶籍目的主要是為了補助云云，惟查
    ，被告戊○○於警詢及偵查中均未提到領取生活補助金乙情，
    倘若其遷徙戶籍之目的與生活補助金有關，何以於警詢、偵
    查中隻字未提，足認其於審理中變異前詞，改稱係為領取生
    活補助金云云，顯屬臨訟卸責之詞，非可採信。又被告戊○○
    之父親本即設籍於桃園市復興區奎輝里，應早已知悉設籍於
    該處可領取生活補助金，斷無於107年6月間始遷移戶籍之理
    。加以被告戊○○於審理中對於生活補助金之金額全然不知，
    更足認其遷移戶籍非為申請補助金，其主觀上係以使特定當
    候選人當選為目，至為灼然。4.被告甲○○於警詢中證稱：被
    告乙○○就多次以口頭跟伊說這次選舉一定要幫他，被告丁○○
    可以投票將戶籍遷上來，所以當天被告乙○○就到老家拿被告
    丁○○之證件等語，核與其於偵查中證述一致。另被告丁○○雖
    辯稱：遷徙戶籍係因離婚及申請生活補助金云云，惟被告丁○○早已於106年離婚，且其父母均設籍於桃園市復興區奎輝
    里，並領取生活補助金多年，其應早已知悉生活補助金之請
    領條件，斷無於107年6月間始遷移戶籍之理，故足認被告甲○○、丁○○應係受被告乙○○所託，被告丁○○始會遷移戶籍至○○○00號，以使特定當候選人當選。5.觀以卷內生活照片，並
    無被告己○○等4人專屬用品，諸如衣物、牙刷、毛巾等物品
    ，尚難據以認定被告己○○等4人確實有居住於該處，佐以被
    告丁○○於審理中亦供稱107年遷移戶籍後只有重大活動才會
    上山等情，更足認被告丁○○並非以○○○00號為居住重心之事
    實。綜上，原審認被告乙○○等6人無罪，實有違誤等語。
　㈡經查，被告己○○等4人確有居住於○○○00號之事實，雖其等因
    工作原因，需往返工作地及○○○00號之老家，而未每日居住
    於○○○00號，然其等確有持續返回部落活動，與部落地區具
    有血緣、地緣、宗教等緊密連結，顯然並無切斷與部落連結
    ，捨棄原籍地之意思，其加以等與○○○00號選區之地域環境
    、自治、福利事項等息息相關，對於該處公共政策之形成具
    有重要利害關係，則其等於投票日進行投票，實質上並未使
    投票發生不正確結果之情況，客觀上難認為刑法第146條第2
    項所指虛偽遷徙戶籍之幽靈人口。又被告己○○等4人遷移戶
    籍至○○○00號之主要目的係為領取生活補助，雖因此取得可
    投票支持被告乙○○之結果，亦難認其等主觀上純係意圖使特
    定候選人當選，難認被告乙○○等6人所為構成刑法第146條第
    2項之罪，自應為無罪判決，業經本院認定如前。又被告己○○等4人遷移戶籍主要目的係為領取生活補助金乙節，業據其
    等證述在卷，雖其等於警詢及偵查中或曾提及遷移戶籍亦可
    投票支持被告乙○○，然此究屬其等為生活補助而遷移戶籍至
    ○○○00號之附帶結果，自難據此認被告己○○等4人主觀上純係
    意圖使復興區區民代表候選人即被告乙○○當選，而為遷徙戶
    籍行為。又被告己○○等4人或因復興鄉已調高生活補助金額
    、工作忙碌沒時間、誤會遷移戶籍所需證件等原因，故遲至
    107年6月始遷移戶籍至○○○00號，分據其等於原審審理中證
    述明確，加以被告己○○等4人確實與○○○00號有血緣、地緣、
    宗教等緊密關係，生活重心仍在該處，則其等將戶籍遷回○○○00號，乃係落實其等主觀上以○○○00號為長久居住地之事實
    ，自不能僅因被告己○○等4人遷移戶籍時間接近選舉，即倒
    果為因，推論其等係以支持被告乙○○選舉為遷移戶籍之主要
    且單一理由，而認其等主觀上係意圖使復興區區民代表候選
    人即被告乙○○當選，而為遷徙戶籍行為，亦經本院一一說明
    如前，檢察官仍執上詞認被告乙○○等6人所為，構成刑法第1
    46條第2項之罪，為無理由，應予駁回。
據上論斷，應依刑事訴訟法第368條，判決如主文。
本案經檢察官康惠龍、范玟茵聲請簡易判決處刑，檢察官高健祐
提起上訴，檢察官李叔芬到庭執行職務。
中　　華　　民　　國　　109 　年　　12　　月　　31　　日
                  刑事第九庭    審判長法　官  潘翠雪
                                      法　官  曾德水
                                      法　官  俞秀美
以上正本證明與原本無異。
檢察官如不服本判決，應於收受送達後20日內向本院提出上訴書
狀，惟須受刑事妥速審判法第9條限制。其未敘述上訴之理由者
，並得於提起上訴後20日內向本院補提理由書(均須按他造當事
人之人數附繕本)「切勿逕送上級法院」。
刑事妥速審判法第9條：
除前條情形外，第二審法院維持第一審所為無罪判決，提起上訴
之理由，以下列事項為限：
一、判決所適用之法令牴觸憲法。
二、判決違背司法院解釋。
三、判決違背判例。
刑事訴訟法第 377 條至第 379 條、第 393 條第 1 款之規定，
於前項案件之審理，不適用之。
                                      書記官  謝崴瀚
中　　華　　民　　國　　110 　年　　1 　　月　　4 　　日

附表
編號 姓名    原戶籍地      申請遷戶日 方式              1                  己○○                                   桃園市○○區○○路○段000巷 000弄00號                                   107年6月5 日                                       於107年6月5日前某時，將身分證及印章交付乙○○，由其前往桃園○○○○○○○○○代為辦理。    2                        丙○○                                           桃園市○○區○○路○段000巷 00弄00號                                                  107年6月20 日                                                 於107年4、5月間，乙○○至丙○○之現居所，取得丙○○之身分證及印章後，由乙○○前往桃園○○○○○○○○○代為辦理。   3                            戊○○                                                   桃園市○○區○○路○段000巷 00弄00號                                                               107年6月 20日                                                           於107年4、5月間，乙○○至戊○○之現居所，向丙○○取得戊○○之身分證及印章後，由乙○○前往桃園○○○○○○○○○代為辦理。  4                      丁○○                                            桃園市○○區○○路○段00巷00 號                                                          107年6月5 日                                                 於107年6月5日前某時，丁○○之母親甲○○經丁○○同意並取得丁○○之身分證及印章後，轉交與乙○○，由其前往桃園○○○○○○○○○代為辦理。